【裁判字號】    97,訴,1136
【裁判日期】    980720
【裁判案由】    詐欺等
【裁判全文】
臺灣桃園地方法院刑事判決              97年度訴字第1136號
公  訴  人  臺灣桃園地方法院檢察署檢察官
被      告  乙○○
上列被告因詐欺案件，經檢察官提起公訴（95年度偵字第25399
號），本院判決如下：
    主  文
乙○○幫助意圖為自己不法之所有，以詐術使人將本人之物交付
，處有期徒刑伍月，如易科罰金，以銀元佰元即新臺幣玖佰元
折算壹日；減為有期徒刑貳月又拾伍日，如易科罰金，以銀元
佰元即新臺幣玖佰元折算壹日。
    事  實
一、乙○○雖可預見將金融機構帳戶提供予姓名年籍不詳之人使
    用，可能幫助不詳之犯罪集團從事財產犯罪行為，作為取得
    財物或財產上之利益之管道，竟基於縱使該人將其帳戶用以
    從事詐欺取財之財產犯罪行為，亦不違反其本意之幫助犯意
    ，於民國95年3 月間某日（3 月10日前），在臺灣地區某處
    所，將其所申請之中華郵政股份有限公司新竹郵局西門郵局
    帳號00000000000000號帳戶（下稱乙○○西門郵局帳戶）之
    存摺、提款卡、密碼及印章，交付予真實姓名年籍不詳之詐
    騙集團成員使用，而以此方式幫助該詐騙集團成員及其所屬
    犯罪集團成員詐騙他人財物。嗣該真實姓名年籍不詳之詐騙
    集團成員取得前開帳戶存摺、提款卡、密碼及印章後，即與
    其所屬犯罪集團成員共同基於意圖為自己不法所有之犯意聯
    絡，(一)於95年3 月10日下午1 時10分許，由該犯罪集團某真
    實姓名年籍不詳之成員撥打電話向甲○○佯稱：其信用卡消
    費未按時繳款，且帳戶積欠金額，要與臺北金融案件處理中
    心聯絡，並須依照指示匯款云云，使甲○○陷於錯誤，於95
    年3 月10日下午2 時48分許匯款新臺幣（下同）22萬7 千元
    至乙○○西門郵局帳戶，其中22萬元旋遭該詐騙集團成員以
    現金提款方式提領。(二)於95年3 月10日下午2 時30分許，由
    該犯罪集團某真實姓名年籍不詳之成員撥打電話向張宇訛
    稱：其信用卡被盜刷，須立刻處理，依照指示匯款云云，致
    張宇陷於錯誤，於同日匯款26萬5 千元至乙○○西門郵局
    帳戶，嗣該詐騙集團成員臨櫃提領時，因行員發現可疑提問
    倉皇逃逸，上開款項始未遭提領。嗣甲○○、張宇發現遭
    人詐騙報警處理，始悉上情。
二、案經臺灣桃園地方法院檢察署檢察官指揮內政部警政署刑事
    警察局移送臺灣桃園地方法院檢察署檢察官追加起訴。
    理  由
壹、證據能力部分：
    本案所引用之供述及非供述證據，經本院依法踐行調查證據
    程式，檢察官及被告（見本院卷第136 頁）均不爭執各該證
    據之證據能力，且亦查無依法應排除其證據能力之情形，是
    後述所引用證據之證據能力均無疑義。
貳、實體部分：
一、訊據被告乙○○矢口否認有何幫助詐欺取財之犯行，辯稱：
    95年3 月間伊爺爺郭建寅住在新竹市省立醫院，伊從新竹上
    臺北找朋友，包包在火車上遺失，遺失的物品包括存摺、印
    章、提款卡、一張寫有帳戶密碼之小紙條、身分證影本等物
    ，伊遺失包包的時候忘記包包內有上開物品，伊是事後用到
    該帳戶時才想到，伊去郵局報遺失，經郵局告知該帳戶成為
    警示帳戶，伊才又到新竹市西門派出所備案，後來伊有收到
    帳戶的單子，問帳戶裡的錢是否伊所有，伊說不是，因此就
    將錢還給對方云云。經查：
  (一)乙○○西門郵局帳戶為被告所有，且於95年3 月10日為詐騙
    集團成員使用，被害人甲○○、張宇分別於上開時間遭犯
    罪集團詐欺，並先後將22萬7 千元、26萬5 千元匯入乙○○
    西門郵局帳戶，甲○○匯款之22萬元部分遭詐騙集團成員提
    領，餘則未遭提領等情，業據證人甲○○、張宇證述甚詳
    （見95年度偵字第25399 號卷四第177-178 頁，95年度偵字
    第253 99號卷三第65-66 頁），核與被告所述相符，復有乙
    ○○西門郵局帳戶開戶資料、交易明細、郵政國內匯款執據
    、中華郵政股份有限公司新竹郵局98年6 月16日竹營字第09
    80100563號函、98年7 月1 日竹營字第0980100601號函在卷
    可稽（見本院訴字卷第158-159 、246 、253 頁，95年度偵
    字第2539 9號卷四第182 頁）。
  (二)被告雖辯稱：伊遺失包包的時候忘記包包內有乙○○西門郵
    局帳戶存摺、提款卡、印章、一張寫有帳戶密碼之小紙條、
    身分證影本等物，是事後用到該帳戶時才想到，伊去郵局報
    遺失，經郵局告知該帳戶成為警示帳戶，伊才又到新竹市西
    門派出所備案云云。然其於警詢時辯稱：該帳戶遺失後，伊
    沒有報警處理云云（見95年度偵字第25399 號卷二第142 頁
    ），嗣於準備程序中辯稱：遺失當時因為伊爸爸叫伊趕快回
    去照顧爺爺，因此伊才沒有第一時間去辦理遺失云云（見本
    院卷第52-53 頁），另辯稱是約2 、3 星期之後，也就是同
    年4 月初經家人提醒發現遺失云云（見本院卷第52-53 頁）
    ，被告就其係因使用帳戶或家人提醒始發現該帳戶存摺、提
    款卡等件遺失，遺失時未辦理掛失是因為忘記包包內有該帳
    戶或趕著照顧爺爺，就該帳戶遺失是否曾報警處理等情，前
    後供述不一，可見被告上開所辯，應係事後臨訟卸責之詞，
    委不足採。
  (三)被告雖另辯以：伊將乙○○西門郵局帳戶密碼寫在一張小紙
    條，與該帳戶存摺、提款卡、印章放在包包內一同遺失云云
    。然查，密碼、印章（印章部分係就存摺而言，下同）乃係
    避免存摺、提款卡遭人冒用之重要機制，一般而言，帳戶所
    有人為避免密碼、印章及存摺、提款卡同遭他人取得、利用
    ，均知存摺、提款卡應與其密碼、印章分別保存，或者將密
    碼牢記心中，而不在任何物體上標示或載明密碼，以免徒增
    帳戶款項遭人持帳戶存摺或提款卡併同印章、密碼而盜領存
    款。是被告辯稱其將該帳戶存摺、提款卡、寫有該帳戶密碼
    之小紙條、印章放置一處等情，已顯悖於一般人管理帳戶之
    常情，難以遽信。
  (四)又被告自承其遺失之包包為大型包包，長約26公分，寬約16
    公分，高約8 公分，包包內裝有乙○○西門郵局帳戶存摺、
    提款卡、印章、一張寫有密碼之小紙條及身分證影本等重要
    物品（見95年度偵字第25399 號卷第141 頁，見本院訴字卷
    第52頁），遺失當下自無誤未發現之可能，更無遲至2 、3
    週後，始前往掛失之理。
  (五)何況詐欺正犯為避免員警自帳戶來源回溯追查出真正身分，
    乃以他人帳戶供作詐得款項出入之帳戶，此為詐欺正犯需利
    用他人帳戶之原因，相應於此，詐欺正犯亦會擔心如使用他
    人帳戶，因帳戶持有人非本人，則詐得款項將遭不知情之帳
    戶持有人提領，或不知情帳戶持有人逕自掛失以凍結帳戶之
    使用，甚或知情之帳戶持有人以辦理補發存摺、變更印鑑、
    密碼之方式，將帳戶內存款提領一空，致其費盡周章所詐得
    之款項化為烏有。則詐欺正犯為所使用之帳戶，必須為其所
    能控制之帳戶，始能確保詐得款項能自由予以支配使用。申
    言之，詐欺正犯絕不可能使用他人遺失存摺、提款卡、印章
    、密碼之帳戶供作詐得款項匯入之帳戶，以免遭受真正帳戶
    持有人提領或掛失之風險。而被害人甲○○匯入乙○○西門
    郵局帳戶之22萬7 千元，其中22萬元於當日旋遭人以現金提
    款方式提領，另被害人張宇匯入該帳戶之26 萬5千元雖未
    遭提領，然並非被告適時就乙○○西門郵局帳戶辦理掛失，
    而係某真實姓名年籍不詳之詐騙集團成員臨櫃現金提領時，
    因行員發現可疑機警提問始倉皇逃逸，此有中華郵政股份有
    限公司新竹郵局98年7 月1 日竹營字第0980100601號函在卷
    可按（見本院卷第253 頁），若非被告有意幫助詐騙集團為
    詐騙行為，何以詐騙集團甘冒上開帳戶遭掛失或各該款項遭
    提領之風險而以臨櫃現金提領方式使用該帳戶，可見被告將
    乙○○西門郵局帳戶之存摺、提款卡、印章、密碼提供予詐
    欺集團使用一節，應可認定。
  (六)從而，被告辯稱其帳戶之存摺、提款卡、印章及密碼係因放
    置包包內遺失而遭人不法使用云云，顯非合理，本件帳戶資
    料應係被告自願交付。
  (七)至行政院衛生署新竹醫院98年4 月30日新醫歷字第09800026
    89號函覆被告爺爺郭建寅95年3 月之住院期間為95年3 月6
    日至同年月14日等情（見本院卷第149 頁），雖能證明被告
    爺爺於95年3 月間確實有住院，然此與被告是否將帳戶存摺
    、提款卡等件交予詐欺集團使用無涉，自無從為被告有利之
    認定。
  (八)按金融存款帳戶，事關存戶個人財產權益之保障，與存戶之
    存摺、提款卡結合，其專屬性、私密性更形提高，一般人亦
    均有應妥為保管存摺、提款卡，以防止被他人冒用之認識，
    縱有特殊情況偶有將存摺、提款卡交付他人之需，亦必深入
    瞭解其用途後再行提供以使用，恆係吾人日常生活經驗與事
    理；且金融帳戶為個人理財之工具，申請開設金融帳戶並無
    任何特殊之限制，一般民眾皆可以存入最低開戶金額之方式
    申請開戶，一個人可以在不同之金融機構申請多數之存款帳
    戶使用，並無何困難，此乃眾所週知之事實。則依一般人之
    社會生活經驗，苟見非親非故之人不以自己名義申請開戶，
    反而向他人蒐集金融機構帳戶供己使用，衡情對收集者將所
    收集之帳戶用於詐欺犯罪乙節當有預見。況觀諸現今社會上
    ，詐騙集團收購人頭帳戶，持以作為信貸、手機簡訊詐欺之
    事，常有所聞，出賣或出借帳戶予非親非故之人，受讓人係
    為謀非正當資金進出，而隱瞞行為人身分曝光之不法使用，
    幾乎已成為人盡皆知之犯罪手法等情，益當信而有徵。本件
    被告明知將存摺、提款卡、密碼、印章等有關個人財產、身
    分之物品，淪落於不明人士手中，極易被利用為與財產有關
    之犯罪工具；被告竟加以同意，顯然對於該帳戶作為不法使
    用，有所認識且並不違背其本意，其既對帳戶交付他人使用
    ，可能遭犯罪集團用以犯罪有所預見，且不違背本意而為之
    ，應有幫助詐欺取財之不確定故意甚明。從而，本件事證明
    確，被告幫助犯詐欺取財之犯行堪以認定，應予依法論科。
二、按行為後法律有變更者，適用行為時之法律。但行為後之法
    律有利於行為人者，適用最有利於行為人之法律，刑法第 2
    條第1 項定有明文（刑法第2 條係規範行為後法律變更所生
    新舊法律比較適用之準據法，是刑法第2 條本身雖經修正，
    但該條文既屬適用法律之準據法，本身尚無比較新舊法之問
    題，應逕適用裁判時之刑法第2 條規定以決定適用之刑罰法
    律）。又比較時應就罪刑有關之共犯、未遂犯、想像競合犯
    、牽連犯、連續犯、結合犯，以及累犯加重、自首減輕暨其
    他法定加減與加減例等一切規定，綜其全部罪刑之結果而為
    比較（最高法院95年第8 次刑事庭會議決議參照）。茲就比
    較情形說明如下：
  (一)關於最低罰金刑：修正前刑法第33條第5 款規定：「罰金：
    一元以上。」修正後則規定：「罰金：新臺幣一千元以上，
    以百元計算之。」比較修正前後規定，如量處罰金之最低額
    ，修正前為銀元1 元即新臺幣3 元，修正後則為1千 元，以
    修正前之規定，有利於被告。
  (二)關於易科罰金之標準：修正前刑法第41條暨經修正刪除前罰
    金罰鍰提高標準條例第2 條提高100 倍、現行法規所定貨幣
    單位折算新臺幣條例第2 條折算之結果，為銀元300 元即新
    臺幣900 元折算1 日，修正後同條則規定以新臺幣1,000 元
    、2,000 元或3,000 元折算1 日，比較新舊法結果，以舊法
    較有利於被告。
  (三)綜合上述各條文修正前、後之比較，揆諸前揭最高法院決議
    及修正後刑法第2 條第1 項規定之「從舊從輕」原則，應適
    用行為時即修正前之刑法有關最低罰金刑、易科罰金標準之
    規定。
  (四)關於幫助犯：修正前之刑法第30條則規定：「幫助他人犯罪
    者，為從犯。雖他人不知幫助之情者，亦同。從犯之處罰，
    得按正犯之刑減輕之。」修正後刑法第30條規定：「幫助他
    人實行犯罪行為者，為幫助犯。雖他人不知幫助之情者，亦
    同。幫助犯之處罰，得按正犯之刑減輕之。」觀諸修正前後
    幫助犯之規定，僅有文字之修正，無關成立幫助犯內容之實
    質之變更，非屬科刑規範事項之變更，自非法律之變更，應
    逕行適用修正後之規定。
  (五)關於未遂犯：修正前之刑法第25條規定：「已著手於犯罪行
    為之實行而不遂者，為未遂犯。未遂犯之處罰，以有特別規
    定者，為限。」修正後刑法第25條規定：「已著手於犯罪行
    為之實行而不遂者，為未遂犯。未遂犯之處罰，以有特別規
    定者為限，並得按既遂犯之刑減輕之。」觀諸修正前後未遂
    犯之規定，僅係條文條項之移列及純文字之修正，非屬法律
    變更，應逕行適用修正後之規定。
  (六)關於罰金刑：被告行為時，本件據以論罪科刑之刑法第339
    條第1 項法定刑中關於「一千元以下罰金」部分，應適用當
    時有效之罰金罰鍰提高標準條例第1 項前段，提高至10倍，
    經依現行法規所定貨幣單位折算新臺幣條例第2 條規定，折
    算為新臺幣後內容為：新臺幣3 萬元以下罰金。被告等行為
    後，刑法施行法於95年6 月14日修正增訂第1 條之1 規定：
    「中華民國94年1 月7 日刑法修正施行後，刑法分則編所定
    罰金之貨幣單位為新臺幣。94年1 月7 日刑法修正時，刑法
    分則編未修正之條文定有罰金者，自94年1 月7 日刑法修正
    施行後，就其所定數額提高為30倍。但72年6 月26日至94年
    1 月7 日新增或修正之條文，就其所定數額提高為3 倍。」
    刑法第339 條第1 項之法定刑罰金部分已變更為：新臺幣3
    萬元以下罰金。修正增訂前後，其實質內容相同，並無有利
    不利之別，本無刑法第2 條第1 項新舊法比較之問題，自應
    適用刑法施行法第1 條之1 之規定，調整刑法第339 條第1
    項之法定刑（最高法院95年度第21次刑事庭會議參照）。
三、核被告乙○○所為，係犯刑法第30條第1 項、第339 條第1
    項、第3 項之幫助詐欺取財既遂罪、幫助詐欺取財未遂罪。
    被告提供自己之上開金融機構帳戶予真實姓名年籍不詳之詐
    騙集團成員之行為，而幫助其等詐欺取財之用，客觀上僅有
    一次幫助行為，而主觀上係以幫助他人詐欺之意思而參與犯
    罪構成要件以外之行為，幫助正犯詐欺被害人甲○○既遂及
    被害人張宇未遂，而侵害被害人2 人之個人財產法益，為
    一行為觸犯數罪名之想像競合犯，應依刑法第55條前段之規
    定，從一重處斷。又被告以幫助之意思，參與構成要件以外
    之行為，為幫助犯，依刑法第30條第2 項規定，按正犯之刑
    減輕之。爰審酌被告明知犯罪集團多利用人頭帳戶資為詐騙
    被害人匯款之工具，竟任意將自己所申請之乙○○西門郵局
    帳戶交付真實姓名年籍不詳之詐騙集團成員，且其所提供帳
    戶非惟幫助犯罪集團者遂行詐欺取財目的，同時使犯罪集團
    得以隱匿其真實身分，減少遭查獲之風險，愈使其肆無忌憚
    ，加深犯罪之猖獗，對於社會治安有相對之危險性，並量及
    被害人之人數及受騙金額，及其犯後否認犯行，毫無悔意等
    一切情狀，量處如主文所示之刑，又被告犯罪時間係在96年
    4 月24日之前，且宣告刑並未逾1 年6 月，符合減刑之條件
    ，應依中華民國96年罪犯減刑條例第2 條第1 項第3 款之規
    定，減其宣告刑二分之一，並諭知易科罰金之折算標準，以
    示儆懲。
據上論斷，應依刑事訴訟法第299 條第1 項前段，刑法第2 條第
1 項前段、第339 條第1 項、第3 項、第30條第1 項前段、第2
項、第55條前段，修正前刑法第41條第1 項前段，刑法施行法第
1 條之1 第1 項、第2 項前段，修正前刪除前罰金罰鍰提高標準
條例第2 條，現行法規所定貨幣單位折算新臺幣條例第2 條，中
華民國96年罪犯減刑條例第2 條第1 項第3 款、第7 條、第9 條
，判決如主文。
本案經檢察官徐文豪到庭執行職務。
中    華    民    國    98    年    7     月    20    日
                  刑事第四庭    法  官  袁雪華
                                法  官  張淑華
                                法  官  林宜靜
以上正本證明與原本無異。
如不服本判決應於收受判決後10日內向本院提出上訴書狀，並應
敘述具體理由。其未敘述上訴理由者，應於上訴期間屆滿後20日
內向本院補提理由書 (均須按他造當事人之人數附繕本)「 切勿
逕送上級法院」。
                                書記官  黃俊燁
中    華    民    國    98    年    7     月    20    日
附錄論罪科刑法條
中華民國刑法第30條（幫助犯及其處罰）
幫助他人實行犯罪行為者，為幫助犯。雖他人不知幫助之情者，
亦同。
幫助犯之處罰，得按正犯之刑減輕之。
中華民國刑法第339條（普通詐欺罪）
意圖為自己或第三人不法之所有，以詐術使人將本人或第三人之
物交付者，處5 年以下有期徒刑、拘役或科或併科1 千元以下罰
金。
以前項方法得財產上不法之利益或使第三人得之者，亦同。
前二項之未遂犯罰之。

司法院資訊處製作；財團法人民間司法改革基金會備份。
